【裁判字號】    97,再小,1
【裁判日期】    970630
【裁判案由】    再審之訴
【裁判全文】
臺灣苗栗地方法院民事判決               97年度再小字第1號
再審原告    乙○○
再審被告    甲○○
                      巷25號.
上列當事人間請求再審之訴事件，再審原告對於本院民國96年5
月29日96年度字苗小第196 號所為之確定判決提起再審之訴，本
院判決如下：
    主    文
再審之訴駁回。
再審訴訟費用新台幣壹仟元由再審原告負擔
    事實及理由
一、本件再審原告起訴主張：再審被告前依本院93年度訴字第80
    號分割共有物之確定判決辦理分割登記，並委請代書辦理移
    轉變更登記之相關事宜而支出代書費用，並於本院對再審原
    告提起給付墊款之訴，經本院簡易庭以96年度苗小字第196
    號判決，命再審原告應給付再審被告其所墊付之費用新臺幣
    17,658元及利息。惟依土地法第72、73條及土地登記規則第
    26、27條之規定，辦理土地所有權之移轉登記，得逕向地政
    事務所申請，無須委請代書辦理。再審被告未經再審原告同
    意，擅自委請代書辦理分割共有物所有權變更登記，並墊付
    委任代書之費用，則其代墊款項之行為係屬民法第174 條第
    1 項違反本人明示或可得推知之意思之情形，使再審原告受
    有損害，應對再審原告負損害賠償責任。蓋因再審被告委請
    代書將前揭判決分割之土地登記為其所有，此行為對再審原
    告並無利益，是再審被告請求再審原告分擔委請代書之費用
    ，自屬無據。惟原審判決竟認定辦理該項土地所有權移轉變
    更登記之業務，應委請土地代書辦理，已違反民法關於無因
    管理之規定，亦有違土地法第72條、土地登記規則第26至27
    條及土地稅法第49條第1 項之規定之規定，亦與經驗法則有
    違，是原審判決依民法第174 條第2 項、第176 條之規定，
    判決再審原告應給付再審被告其已墊付之委任代書費用，已
    屬適用法規顯有錯誤之情形，為此依民事訴訟法第496 條第
    1 項第1 款之規定提起再審之訴等語，並聲明：原確定判決
    廢棄，駁回再審被告之訴及假執行之聲請。
二、再審被告方面：本件未經言詞辯論，再審被告亦未提出書狀
    作任何聲明或陳述。
三、次按民事訴訟法第496 條第1 項1 款所謂「適用法規顯有錯
    誤」，係指確定判決就事實審法院所確定之事實而為法律上
    判斷，有適用法規顯有錯誤之情形而言（最高法院71年臺再
    字第30號判例要旨參照）。至事實審法院認定事實錯誤，就
    當事人提出之事實及聲明之證據疏於調查、或就上訴理由漏
    未斟酌，僅生認定事實錯誤、調查證據欠周或判決不備理由
    之問題，當事人雖得於判決確定前，據為上訴之理由，究與
    適用法規顯有錯誤之情形有間，不得據以提起再審之訴（最
    高法院80年度臺再字第64號判決要旨參照）。按土地總登記
    後，土地權利有移轉、分割、合併、設定、增減或消滅時，
    應為變更登記；土地權利變更登記，應由權利人及義務人會
    同聲請；土地權利變更登記應於土地權利變更後一個月內之
    ，聲請逾期者，每逾一個月得處應納登記費額一倍之罰鍰，
    但最高不得逾二十倍，土地法第72條、第73條第1 、2 項分
    別著有明文。本件原審已於判決理由中說明再審被告依本院
    93年度訴字第80號民事確定判決辦理分割登記，依上開規定
    ，係為自己及再審原告盡公益上之義務，且有利於再審被告
    ，此為原審認定事實、取捨證據之權限範疇，原審本於其所
    認定之再審被告自行委請代書辦理分割登記等事宜，係為再
    審原告盡公益上義務之事實，適用民法第176 條第2 項、第
    1 項之規定，認再審被告所支出之費用，核屬管理上之必要
    或有益費用，故判決命再審原告償還前開費用，揆之首開說
    明，尚難謂原審判決有何違背法令之處。再審原告執前詞主
    張原確定判決有適用法規顯有錯誤之再審事由，尚屬無據。
四、綜上所述，原確定判決並無民事訴訟法第496 條第1 項第1
    項之再審事由，再審原告依前開情詞，提起本件再審之訴，
    顯無再審理由，爰依民事訴訟法第502 條第2 項規定，不經
    言詞辯論，逕以判決駁回之。
五、據上論結，本件再審原告之訴顯無再審理由，依民事訴訟法
    第505 條、第436 條之32第4 項、第78條，判決如主文。
中    華    民    國    97    年    6     月    30    日
                        苗栗簡易庭法官  曾明玉
以上正本係照原本作成。
如不服本判決，應於判決送達後20日內，以判決違背法令為理由
，向本院提出上訴狀並表明上訴理由，及須按他造當事人之人數
附繕本。
上訴理由應表明：
  一、原判決所違背之法令及其具體內容。
  二、依訴訟資料可認為原判決有違背法令之具體事實。
如未表明上訴理由者，應於上訴後20日內向本院提出上訴理由。
當事人如對本件訴訟內容有所疑義，得聲請閱卷。
                        書記官  黃麗靜
中    華    民    國    97    年    6     月    30    日


司法院資訊處製作；財團法人民間司法改革基金會備份。
